【裁判字號】    91,訴,368
【裁判日期】    920227
【裁判案由】    勞保
【裁判全文】
臺北高等行政法院判決                              九十一年度訴字第三六八號
                              .
    原      告  基隆市油漆工程職業工會
    代  表  人  甲○○
    原      告  乙○○
    右原告
    訴訟代理人  丙○○
    被      告  勞工保險局
    代  表  人  廖碧英(總經理.
    訴訟代理人  戊○○
                丁○○
右當事人間因勞保事件，原告不服行政院勞工委員會中華民國九十年十一月二十九日
台八十九勞訴字第○○四七九二三號訴願決定，提起行政訴訟。本院判決如左︰
    主  文
訴願決定及原處分（含審議審定）均撤銷。
原告其餘之訴駁回。
訴訟費用由被告負擔。
    事  實
一、事實概要︰緣原告基隆市油漆工程職業工會前被保險人王清波於民國（下同）八
    十八年五月十八日退保，八十八年七月六日因溺水窒息死亡，由其配偶乙○○（
    另一原告）申請王君之死亡給付。案經被告以王君已於八十八年五月十八日退保
    ，保險效力已於退保之當日二十四時停止，其於八十八年七月六日溺水窒息死亡
    ，係保險效力停止後發生之事故，依據勞工保險條例第十九條第一項之規定，乃
    於八十八年八月三日以八八保給字第六○○六三二六號函否准其所請之死亡給付
    。原告不服，申請審議，勞工保險監理委員會以八十九年一月二十一日八八保監
    審字第五四九四號審定書審定：「原處分撤銷，由勞工保險局查明後另為適法之
    處分。」嗣被告查明後，以八十九年四月八日八九保承字第一○○五四八○號否
    准其所請之死亡給付。原告不服，申請審議，遭審定駁回，提起訴願，亦遭決定
    駁回，遂提起本件行政訴訟。
二、兩造聲明：
  (一)原告聲明：1.訴願決定及原處分均撤銷。
              2.被告應給付原告乙○○新台幣六十四萬零五百元整，並自民國八
                十八年七月二十三日起計至清償日止，按年利率百分之五計算之
                利息。
  (二)被告聲明：駁回原告之訴。
三、兩造之爭點：王清波於八十八年七月六日溺水窒息死亡，當時其勞工保險之效力
                是否已停止？
  (一)原告主張之理由：
    1.查原告基隆市油漆工程職業工會自民國八十四年政府實施「全民健保與勞保承
      保手續一元化」政策開始，有關工會會員申報加入勞工保險及全民健康保險，
      均配合政府規定，依被告提供之「勞工保險及全民健康保險一元化申報表」（
      稱一元化申報表）為會員申報加保，依該被告提供之申報表之背面填表說明：
      「本表供勞工保險投保單位於所屬勞工到職、入會，到訓當日向勞工保險局申
      報加保之用及全民健康保險第一類第二目至第五目被保險人．．．向健保局申
      報投保（轉入）時填用，由投保單位填用，由投保單位填寫一式二份一併按投
      保單位所在地依右列地址勾送勞工保險局或健保局各分局處理，並影印一份留
      存備查。」依該規定，原告基隆市油漆工程職業工會將加保會員資料填入該一
      元化申報表，同「勞保局或健保局之一」掛號郵寄或派人專送送達後，勞工保
      險之保險效力自送達當日零時超生加保效力，全民健康保險之保險效力則自合
      於投保條件之當日需時生效。據此，原告基隆市油漆工程職業工會以該一元申
      報表為會員加保時，僅要向勞保局或健保局之一投送，即對勞保局與健保局均
      生送達之效力。至於健保局接受該一元化申報表後，是否轉送勞保局，或勞保
      局接受該表後，是轉送健保局，此乃政府內部協調事項，應由政府承擔負責，
      不應歸責於信賴政府實施「全民健保與勞保承保手續一元化」政策之投保人，
      參照九十年元月一日實施之行政程序法第八條規定：「行政行為，應以誠實信
      用之方法為之，並應保護人民正當合理之信賴。」投保人信賴政府一元化申報
      表使用說明之告知，同健保局或勞保局之一提送該表，即生兩單位加保效力。
      該信賴正當合理，行政機關自應加以保護，實不容相關行政機關以健保局未將
      一元化申報表轉送勞保局，或勞保局未將一元化申報表轉送等違反誠實信用之
      借詞推諉卸賣。此方為政府推行「單一窗口、全程服務」或「全民健保與勞保
      保險手續一元化」之真諦。否則投保人已依一元化手續向其中一單位投送一元
      化申報表；仍須查究該單位是否向另一單位轉送，且保險人又將未轉送之危險
      由投保人承擔，如此，何不乾脆回復原作業，由投保人分別向兩單位提送，對
      投保人更有保障。至少投保人可明確認知是否有提送，而不似「一元化」作業
      尚須承擔投保人無法控制之政府各單位間是否轉送申報表之風險呢？綜此，投
      保單位，以一元化申報表向申報表之說明所示收件單位之一申報加保時，該加
      保之效力同時及於被告及中央健康保險局，無可置疑。
    2.原告基隆市油漆工程職業工會自八十四年間政府強制實施一元化申報政策起，
      對於工會會員之加保勞工保險及全民健康保險，全部均依規定以一元化申報表
      辦理，並據該表背面說明規定，同中央健康保險局北區分局提送，故有加入健
      保之工會會員，必定有投保勞工保險，從無例外。有關本件王清波於八十七年
      十月十三日加入工會申報加保時，亦以前述之「一元化申報表」向中央健康保
      險局台北分局申報。原告基隆市油漆工程職業工會於申報後隔月，核對十一月
      健保局提供之「投保單位保費計算明細表－台北分局」之被保險人欄，發現缺
      少王清波等七位會員及其家屬資料時，原告基隆市油漆工程職業工會立即於八
      十七十二月七日以「此人（會員或會員眷屬）已於工會加保，經多次送件，至
      今未出現在明細表上（表伍）Ｇ表」（以下稱申報確認表）向一元化申報表收
      件單位中央健康保險局－台北分局要求核對確認已加保事實（有該局收件章日
      期為八十九年十二月七日為證），且為求慎重，原告基隆市油漆工程職業工會
      又將原遺漏之全部投保人等資料再以另一份「一元化申報表」再次向該局郵送
      。該一元化收件單位收受前述「確認申報表」及「一元化申報表」後，健保局
      自八十七年十二月之「投保單位保費計算明細表－台北分局」中印有王清波之
      投保資料，由此足證明王清波係以「一元化申報表」加保。至於勞保部份，如
      前述原告基隆市油漆工程職業工會會員之投保均以「一元化申報表」申報，故
      有健保之會員，必然有加入勞工保險，故因信賴政府一元化之加保作業規定，
      合理相信王清波已有加入勞工保險，王清波亦自加保時八十七年十月十三日起
      每月向原告工會繳交勞保費及健保費，從未欠繳。原告基隆市油漆工程職業工
      會亦依被告及健保局保費計算明細表繳交保費。原告基隆市油漆工程職業工會
      確已為王清波以「一元化申報表」加保全民健康保險及勞工保險之事實，由以
      上證據足以明證。
    3.至於被告不予給付原告乙○○申請王清波之死亡給付，及勞工保險監理委員會
      駁回審議，以及行政院勞工委員會駁回訴願等，其理由無非均以中央健康保險
      局台北分局之覆函稱原告基隆市油漆工程職業工會僅於八十七年十二月七日填
      送「健保專用表格」申報王清波加保健保，並未加入勞工保險等等為據，惟查
      由如下證據足以證明該覆函所述與事實完全不符：
      (1)按原告基隆市油漆工程職業工會於八十七年十月十三日為王清波加保，乃依
        政府勞、健保元化規定辦理，寄送與中央健保局台北分局之申報表為一元化
        申報表，因申報後在十一月份健保局提供之「投保單位保費計算明細表－台
        山分局」之被保險人欄，發現缺少王清波等人資料，原告基隆市油漆工程職
        業工會於八十七年十二月七日以「此人（會員或會員眷屬）已於工會加保，
        經多次送件，至今未出現在明細表上」要求勞、健保一元化受理單位查明確
        認已申報事實，且為慎重計，將全部被遺漏者再以「一元化申報表」再申報
        乙次，健保局自八十七年十二月份之「投保單位保費計算明細表－台北分局
        」中即有王清波之投保資料，足以證明王清波於八十七年十月十三已申報屬
        實或八十七年十二月七日之「一元化申報表」生效，否則健保局為何將其列
        入，而王清波亦自申報當日起每月向原告基隆市油漆工程職業工會繳交勞保
        費及健保費，再由原告基隆市油漆工程職業工會轉交被告，從未欠繳。綜前
        述證據顯示，原告基隆市油漆工程職業工會係於八十七年十二月七日向受理
        勞健保一元化投保單位確認王清波已投保之事實，怎可能於同日八十七年十
        二月七日，以「健保專用表格」申報王清波加保健康保險呢？
      (2)至於被告稱其曾向原受理保險單位中央健康保險局台北分局函查，稱該健保
        分局於八十九年三月十四日以健保北承二字第八九○○六五六二號函略以「
        基隆市油漆工程職業工會於八十七年十二月七日申報保險對象王清波君之轉
        入申報表係工會填送『健保專用表格』，並非勞、健保一元化表格。」為理
        由回覆。然查八十七年十二月七日原告基隆市油漆工程職業工會係向前揭健
        保分局提出申報確認單及另一份「一元化申報單」，八十七年十二月七日當
        日原告基隆市油漆工程職業工會並未為王清波提送任何「健保專用表格」。
        該健保分局之函覆，明顯因作業疏忽，嗣擬推卸責任，而為不實覆文。
      (3)聲請調查證據：
        按被告係以第三人中央健康保險局台北分局接受原告基隆市油漆工程職業工
        會為王清波申請入會時之申請為「健保專用表格」為抗辯，然在訴願中經原
        告基隆市油漆工程職業工會依訴願法六十七條第二項規定聲請訴願決定機關
        向該健保分局調閱王清波之加保申請單，惟訴願決定機關竟毫不置理，未為
        任何調查，仍以被告所述之理由駁回原告之訴願，該訴願決定明顯有不備理
        由之違法。茲為查明事實真相，懇請命中央健康保險局台北分局提出王清波
        加保時之申報單，必可證明該申報為八十七年十月三十日之「一元化申請表
        格」，絕無該健保分局捏造之八十七年十二月七日「健保專用表格」。
    4.按王清波於死亡當時八十八年七月十九日之平均月投保薪資為新台幣一八、三
      ○○元，而王清波之參加保險年資合計已滿二年，依勞工保險法第六十三條規
      定，原告乙○○即受益人，應可請領喪葬津貼五個月及遺囑津貼三十個月之平
      均月投保薪資，計新台幣六四○、五○○元。原告於八十八年七月二十二日同
      被告請求給付，惟被告未給付，依民法第一一百二十九條及第二百三十三條規
      定，被告自八十八年七月二十三日起應計付法定利率百分之五計算之利息予原
      告乙○○。
  (二)被告主張之理由：
    1.按「被保險人或其受益人，於保險效力開始後，停止前發生保險事故者，得依
      本條例規定請領保險給付。年滿十五歲以上，六十歲以下，實際從事本業工作
      並以所獲報酬維生之無一定雇主或自營作業者，始得由所屬職業工會申報加保
      。」「符合第六條規定之勞工，各投保單位應於其所屬勞工到職、入會、到訓
      、離職、退會、結訓之當日，列表通知保險人；其保險效力之開始或停止，均
      自應為通知之當日起算。」「被保險人或其受益人，於保險效力開始後，停止
      前發生保險事故者，得依本條例規定請領保險給付。」分別為勞工保險條例第
      六條、第十一條及第十九條第一項所明定。
    2.查本件原告基隆市油漆工程職業工會前被保險入王清波於八十八年七月六日溺
      水窒息死亡，原告乙○○向被告申請勞工保險本人死亡給付。惟原告基隆市油
      漆工程職業工會於八十七年七月四日申報王君退保，王君復於八十七年九月二
      十一日由聯安保全股份有限公司申報加保，八十八年五月十八日由該公司申報
      退保。被告據此以王君於八十八年七月六日死亡，係屬保險效力停止後發生之
      事故，核定所請死亡給付不予給付。原告不服，先後分別向勞工保險監理委員
      會及行政院勞工委員會，申請審議及提起訴願均遭駁回。
    3.原告等訴稱，王君所屬工會巳於八十七年十二月七日，以「勞、健保一元化表
      格」為王君申報參加全民健康保險及勞工保險，係中央健康保險局作業疏失造
      成王君無勞保投保資料，實際上其巳完成勞保投保手續，故被告應依法給付王
      君之勞保本人死亡給付云云，惟查原告基隆市油漆工程職業工會為王君申報加
      保之時（即八十七年十二月七日），係王君受雇於聯安保全股份有限公司且參
      加勞工保險期間（八十七年九月二十一日至八十八年五月十八日），故依法當
      時王君自不得以職業工會會員身分申報參加勞工保險，以原告熟知勞工保險法
      令及政府政策之程度，斷無不知之理。且本件經被告向中央健康保險局台北分
      局查證，據其函覆，原告基隆市油漆工程職業工會於八十七年十二月七日，申
      報王君之轉入申報表，係工會填送健保專用表格，足見原告基隆市油漆工程職
      業工會當時並未為王君申報參加勞工保險自明，故被告所為核定並無不法。
    理  由
一、本件原告基隆市油漆工程職業工會代表人原為楊聰輝，嗣變更為甲○○，業據甲
    ○○檢呈承受訴訟書狀，核無不合，應予准許，合先敘明。
二、按「勞工保險分左列二類：一、普通事故保險：分生育、傷病、醫療、殘廢、失
    業、老年及死亡七種。二、職業災害保險：分傷病、醫療、殘廢及死亡四種給付
    。」、「符合第六條規定之勞工，各投保單位應於其所屬勞工到職、入會、到訓
    、離職、退會、結訓之當日，列表通知保險人；其保險效力之開始或停止，均自
    應為通知之當日起算。」、「被保險人或其受益人，於保險效力開始後，停止前
    發生保險事故者，得依本條例規定請領保險給付。」勞工保險條例第二條、第十
    一條及第十九條第一項分別定有明文。次按「符合第六條規定之勞工，各投保單
    位應於其所屬勞工到職、入會、到訓、離職、退會、結訓之當日，列表通知保險
    人；其保險效力之開始自投保單位將加保申報表送達保險人或郵寄之當日零時起
    算。」復為同條例施行細則第十六條所明定。
三、本件原告乙○○之配偶王清波原係基隆市油漆工程職業工會前被保險人，於八十
    八年五月十八日退保，八十八年七月六日因溺水窒息死亡，由原告乙○○於八十
    八年七月十九日申請王君之死亡給付。案經被告以王君已於八十八年五月十八目
    退保，保險效力已於退保之當日二十四時停止，其於八十八年七月六日溺水窒息
    死亡，係保險效力停止後發生之事故，依據勞工保險條例第十九條第一項之規定
    ，乃於八十八年八月三日以八八保給字第六○○六三二六號函否准其所請之死亡
    給付。原告不服，申請審議，勞工保險監理委員會認被告仍在查證中，以八十九
    年一月二十一日八八保監審字第五四九四號審定書審定：「原處分撤銷，由勞工
    保險局查明後另為適法之處分。」嗣被告查明後，以八十九年四月八日八九保承
    字第一○○五四八○號予否准其所請之死亡給付。原告不服，申請審議，遭審定
    駁回，提起訴願，亦遭決定駁回等情，有原告勞工保險給付申請書、被告前開函
    、勞工保險監理委員會審議勞工保險爭議事項審定書、訴願決定書等附卷可稽，
    且為兩造所不爭執，堪信為真實。
四、查被告否准原告死亡給付之申請，係以被告並未收到原告基隆市油漆工程職業工
    會於八十七年十月十三日寄送之王清波加保表及上開職業工會僅於八十七年十二
    月七日填送健保專用表格申報王清波加保健保及王清波已於八十八年七月六日溺
    水死亡前之同年五月十八日退保為其論據，有被告八十九年四月八日八九保承字
    第一○○五四八○號函附卷可按。但查：(一)原告基隆市油漆工程職業工會於八十
    七年十月十三日以「勞工保險加保申報表全民健康保險第一、二、三類保險對象
    投保（轉入）申報表」（下稱一元申報表）提出本件被保險人王清波之全民健康
    保險及勞工保險加保申請，有該申報表附卷可稽，被告雖主張從未收到上開申報
    表，惟該申報表既係勞工保險及全民健康保險一元化申報表，只須經投保單位填
    寫一式二份申報表寄送健康保險局或勞工保險局任一機關，該一機關即須轉送其
    中一份資料至另一保險機關，業據該申報表背面說明欄註明：「本表供勞工保險
    投保單位於所屬勞工到職、入會，到訓當日向勞工保險局申報加保之用及全民健
    康保險第一類第二目至第五目被保險人．．．向健保局申報投保（轉入）時填用
    ，由投保單位填用，由投保單位填寫一式二份一併按投保單位所在地依右列地址
    勾送勞工保險局或健保局各分局處理，並影印一份留存備查。」等語，且據被告
    訴訟代理人陳明在卷，從而原告基隆市油漆工程職業工會既已向中央健康保險局
    台北分局寄送，即生加保效力，至健康保險局未為轉送，要屬健康保險局與被告
    間協調之疏失，要無因此轉嫁由原告負擔未予加保之危險負擔至明。(二)原告基隆
    市油漆工程職業工會於申報後隔月，核對十一月健保局提供之「投保單位保費計
    算明細表─台北分局」之被保險人欄，發現缺少王清波等七位會員及其家屬資料
    時，原告基隆市油漆工程職業工會立即於八十七十二月七日以「此人（會員或會
    員眷屬）已於工會加保，經多次送件，至今未出現在明細表上（表伍）Ｇ表」（
    下稱表伍Ｇ表）向中央健康保險局─台北分局要求核對確認已加保事實，此有該
    表及中央健保局收件章日期為八十九年十二月七日可證，嗣健保局自八十七年十
    二月之「投保單位保費計算明細表─台北分局」中即印有王清波之投保資料，足
    證明王清波業經原告基隆市油漆工程職業工會以一元化申報表」加保，要無疑義
    。(三)中央健保局台北分局雖於八十九年三月四日以健保北承二字第八九○○六五
    六二號函檢送基隆市油漆工程職業工會八十七年十二月七日所送上開（表伍）Ｇ
    表，並稱該件係工會填送健保專用表格等語，有該函附卷可按；但查，該表僅係
    被保險人明細表，並非加保申報表，業據被告訴訟代理人陳明在卷，縱使上開表
    格係健保專用表格，則因原告基隆市油漆工程職業工會基於八十七年十月十三日
    已寄送一元化申報表予中央健保局台北分局之事實，為確認其所屬會員之加保，
    另於八十七年十二月七日以上開（表伍）Ｇ表補送，僅屬加保生效後文件資料之
    補齊，中央健保局台北分局若有將八十七年十月十三日申報表轉送被告，理應將
    上開（表伍）Ｇ表再予轉送被告，始符一元化申報要件，中央健保局台北分局未
    為轉送，已屬違誤，被告尤無執此，據以為原告基隆市油漆工程職業工會未為王
    清波加保之主張證據。
    (四)中央健康保險局台北分局九十二年二月十七日健保北承二字第○九二○○○四
    八八八號函附王清波加退保資料，顯示王清波係八十七年七月一日加入勞保、八
    十八年七月六日始辦理退保，有上該資料在卷可按，核與被告所稱王清波係八十
    八年五月十八日退保不符。(五)原告主張基隆市油漆工程職業工會會員多有兼職其
    他公司任職者，該工會會員均由工會及任職公司同時投保一節，有上開資料可證
    ，亦為被告所不爭執，雖被告提出須兼職部分工時人員始得為之；惟對於本案情
    形，顯然王清波有重複投保之情形至明，苟有違反相關規定，亦應由被告函請撤
    銷其中之重複投保部分；但查，本件被告因健保局未移送原告之單一申報表，而
    未之為，然此種不利益亦不能由被保險人承擔。
五、被告主張王清波於八十七年七月四日由原告基隆市油漆工程職業工會申報退保，
    王清波復於同年九月二十一日由聯安保全股份有限公司申報加保，王清波自不得
    再由基隆市油漆工程職業工會為其申報加保云云；但查：上開主張，雖據被告提
    出加、退保資料以佐其實；惟按「行政行為之內容應明確」行政程序法第五條定
    有明文，本件被告否准原告所為死亡給付之申請，非以此項主張為論據，要不得
    於審理中執此項論據為其否准之辯解理由，從而，被告此項主張，殊不足採。
六、綜合上述，被告否准原告死亡給付之申請，以被告未收到原告基隆市油漆工程職
    業工會投保資料及原告補送資料係健保專用表格為據，顯有未合，且被告認定被
    保險人王清波退保時日與健保局所送資料不符，亦有未洽，勞工保險監理委員會
    審定及訴願決定未予糾正，亦有違誤，原告執此訴請撤銷原處分及訴願決定，非
    無理由，應予准許；惟原告請求判命被告應依其申請核予死亡給付一節，因王清
    波已經聯安保全股份有限公司於八十七年九月二十一日為其投保，嗣於同年十月
    十三日再由原告基隆市油漆工程職業工會為其投保，兩項投保之效力如何？有待
    被告釐清；另王清波由聯安保全股份有限公司為其申報之加保，於八十八年五月
    十八日即申報退保，但基隆市油漆工程職業工會為其投保，未見有退保資料，健
    保局則送有王清波八十八年七月六日退保資料，而王清波於八十八年七月六日死
    亡，其間保險效力之認定，關係原告等是否得為王清波申請死亡給付，有待被告
    進一步審定，事證未臻明確，應由被告依本判決之法律見解，另為適法之處分。
    原告此項請求，本院無法逕予准許，應予駁回。
七、末按行政程序法業於九十年一月一日施行，查被告所製作之勞工保險給付申請書
    兼給付收據及核定通知書，未有核定給付及不予給付之理由欄，顯與行政程序法
    第九十六條規定不合，雖同法第一百十四條第二項規定，得於訴願程序終結前補
    正；但補正係例外，原則上應於核定時即具備理由，始符行政程序法施行之要旨
    ，應予改正；又保險給付之申請涉訟者，均屬行政訴訟法第五條第二項規定之課
    予義務之訴，應由申請人提出其申請之意旨，從而，亦應有申請人申請給付項目
    及理由之設置，俾被告核定時是否依當事人申請為給付，一目瞭然，亦有助行政
    行為之明確及當事人權益之保障，尤可減少不必要之訟源，被告機關應從速依法
    辦理，附此敘明。
據上論結，本件原告之訴為一部有理由、一部無理由，爰依行政訴訟法第一百零四條
、民事訴訟法第七十九條但書，判決如主文。
中      華      民      國    九十二    年      二      月    二十七    日
                  臺 北 高 等 行 政 法 院 第 六 庭
                                 審 判 長 法    官  林樹埔
                                          法    官  曹瑞卿
                                          法    官  闕銘富
右為正本係照原本作成。
如不服本判決，應於送達後二十日內，向本院提出上訴狀並表明上訴理由，如於本判
決宣示後送達前提起上訴者，應於判決送達後二十日內補提上訴理由書（須按他造人
數附繕本）。
中      華      民      國    九十二    年      二      月    二十七    日
                                          書 記 官  吳芳靜


司法院資訊處製作；財團法人民間司法改革基金會備份。
